臺灣臺北地方法院民事判決
109年度重勞訴字第69號
原      告  王韻涵
            曹偲瑀
            陳懿柔
            張文敏

            陳淑怡
共      同
訴訟代理人  詹豐吉律師
上  一  人
複  代理人  鐘煒翔律師
被      告  傑立宏餐廳

兼      上
法定代理人  陳敦仁
            吳月霞
共      同
訴訟代理人  薛進坤律師
上列當事人間請求給付資遣費等事件，本院於民國111年7月11日
言詞辯論終結，判決如下：
    主  文
原告之訴及其假執行之聲請均駁回。
訴訟費用由原告負擔。
    事實及理由
一、原告起訴主張經審理後略以：
　㈠原告分別自如附表所示之任職日受僱於被告傑立宏餐廳（下
    稱被告餐廳），並各擔任如附表所示之職稱。被告餐廳於民
    國109年2月10日以受新冠肺炎疫情影響營運不佳為由片面停
    發獎金，嗣於同年3月25日要求原告領取勞動基準法（下稱
    勞基法）規定之最低基本工資，復於同年4月10日公告停業 
    ，最終於同年5月20日以停業為由終止兩造間勞動契約。而
    被告餐廳迄今尚積欠原告如附表所示之於109年2月1日至同
    年5月20日之工資差額及資遣費、預告工資，且原告與被告
    餐廳雖曾約定將原應由被告餐廳負擔之百分之6勞工退休金
    提繳，逕由原告工資中扣除部分由原告負擔百分之3，然此
    項約定違反勞工退休金條例（下稱勞退條例）之強制規定，
    應屬無效，故原告得請求被告餐廳返還如附表所示之不當得
    利 ，並由被告餐廳補提繳如附表所示之應補提繳勞工退休
    金至原告之勞工退休金個人專戶。
　㈡原告有固定上下班時間，且須打卡記錄出勤時間，若上班遲
    到每分鐘扣薪10元，若未到班，當日薪資會直接遭扣除，另
    除原告王韻涵、曹偲瑀外，被告餐廳要求其餘原告皆須統一
    穿著被告餐廳所提供之制服，足見被告餐廳對原告之工作有
    指揮監督及懲戒等權責。另被告餐廳為合夥組織，目前已歇
    業，則其全體合夥人即被告陳敦仁、吳月霞亦應連帶負清償
    責任，爰依民法第179條、第482條、第486條、勞基法第16
    條、第17條、第23條第1項、勞退條例第6條第1項、第11條
    第1項、第2項、第12條、第14條、第31條第1項等規定，提
    起本件訴訟。並聲明：㈠被告應連帶給付原告各如附表所示
    之合計應給付金額，及自109年6月21日起至清償日止，按年
    息百分之5計算之利息；㈡被告應連帶提繳如附表所示之應補
    提繳勞工退休金至原告之勞工退休金個人專戶；㈢願供擔保
    請准宣告假執行。
二、被告答辯意旨略以：
　㈠被告餐廳雖登記為餐廳，實則為有陪酒員陪酒之飲酒業，即
    俗稱「酒店業」，被告餐廳提供飲酒場所，原告提供承攬之
    服務內容，雙方再由當月之承攬完成狀況，給付原告承攬報
    酬，且消費客人給付之小費均由原告自行收取，被告餐廳並
    未介入或抽成，故原告實際領取之報酬較一般人收入為高。
    被告餐廳與原告同為經營者，客人感受原告之承攬服務為盡
    心盡力，便會選擇再到被告餐廳消費，而非因為被告餐廳之
    「餐點」佳而選擇再至被告餐廳消費。於酒店業觀之，原告
    提供至被告餐廳消費客人之服務，實為被告餐廳獲得營運利
    潤之最大因素，由此飲酒場所生態可知悉，被告餐廳對於原
    告所提供之勞務並無指揮監督之權，於經濟上，被告餐廳尚
    仰賴原告提供符合消費客人期待之飲酒及清潔服務等，讓消
    費客人有高額消費之意願，足證雙方為經濟平等地位，共負
    盈虧。
　㈡原告王韻涵係承攬「鋼琴伴奏」服務，原告王韻涵可自行決
    定當日是否至被告餐廳提供鋼琴伴奏服務，也可以自行決定
    至其他餐廳提供鋼琴伴奏服務，原告王韻涵有自主權，若原
    告王韻涵無法提供鋼琴伴奏，亦由被告餐廳自行另尋鋼琴伴
    奏，且原告王韻涵伴奏內容、伴奏方式等均由原告王韻涵自
    行決定，或是配合消費客人之要求，被告餐廳無法介入或干
    涉；原告曹思瑀係承攬陪伴消費客人飲酒、聊天、唱歌等「
     公關」業務，另原告陳懿柔、張文敏、陳淑怡均同為承攬
    清潔環境、桌面及陪伴消費客人聊天、飲酒、玩遊戲等服務
    ，俗稱為「公主」，全由原告曹思瑀、陳懿柔、張文敏、陳
    淑怡等自行決定提供何種服務予陪伴之消費客人，被告餐廳
    同樣無法介入，兩造間實非僱傭關係。
　㈢又被告餐廳乃慮及原告之辛勞，方為其等投保勞工保險，非
    可執此即謂兩造間為僱傭關係。再被告餐廳雖已歇業但尚未
    行清算，則原告主張合夥人即被告陳敦仁、吳月霞應負連帶
    清償責任，亦屬無據等語，並聲明：原告之訴及其假執行之
    聲請均駁回；願供擔保請准宣告免為假執行。
三、兩造不爭執事項：
  ㈠原告王韻涵於109年4月10日前開始任職在被告餐廳，擔任琴
    師，負責為消費客人鋼琴伴奏，上班時間為凌晨0時至3時，
    每月報酬5萬元。又原告王韻涵自94年8月1日起至99年12月2
    4日止、100年4月1日起至109年5月11日止，由被告餐廳為投
    保單位，為其加保勞工保險，最後投保薪資為3萬300元（ 
    見本院卷第141頁至第145頁）。
  ㈡原告曹偲瑀自97年5月1日起任職在被告餐廳，擔任公關，負
    責陪同消費客人飲酒、聊天及唱歌等，上班時間為晚間9時
    至翌日凌晨3時，每月報酬按被告餐廳營業狀況而定。又原
    告曹偲瑀自97年6月9日起至109年5月11日止，由被告餐廳為
    投保單位，為其加保勞工保險，最後投保薪資為3萬8200元
    （見本院卷第151頁至第159頁）。
  ㈢原告陳懿柔自103年12月10日起任職在被告餐廳，擔任服務人
    員，負責清理環境、清潔桌面、陪同消費客人飲酒、聊天及
    玩遊戲等，上班時間為晚間8時至翌日凌晨3時，每月報酬3
    萬元，另有全勤獎金5000元及消費客人指定固定桌邊服務獎
    金1000元。又原告陳懿柔自104年1月20日起至109年5月11日
    止，由被告餐廳為投保單位，為其加保勞工保險，最後投保
    薪資為3萬300元（見本院卷第117頁至第121頁）。
  ㈣原告張文敏於109年4月10日前開始任職在被告餐廳，擔任服
    務人員，負責清理環境、清潔桌面、陪同消費客人飲酒、聊
    天及玩遊戲等，上班時間為晚間8時至翌日凌晨3時，每月報
    酬3萬元，另有全勤獎金5000元及消費客人指定固定桌邊服
    務獎金1000元。又原告張文敏自94年7月1日起至109年5月11
    日止，由被告餐廳為投保單位，為其加保勞工保險，最後投
    保薪資為3萬300元（見本院卷第135頁至第139頁）。
  ㈤原告陳淑怡自105年8月15日起任職在被告餐廳，擔任服務人
    員，負責清理環境、清潔桌面、陪同消費客人飲酒、聊天及
    玩遊戲等，上班時間為晚間8時至翌日凌晨3時，每月報酬3
    萬元，另有全勤獎金5000元及消費客人指定固定桌邊服務獎
    金1000元。又原告陳淑怡自105年9月1日起至109年5月11日
    止，由被告餐廳為投保單位，為其加保勞工保險，最後投保
    薪資為3萬300元（見本院卷第111頁至第115頁）。
  ㈥被告餐廳為合夥組織，合夥人為被告陳敦仁與吳月霞，從事
    酒店業；又被告於109年4月10日停業，於同年月24日申請歇
    業登記，並已發給原告非自願離職證明書，事由為歇業（見
    本院卷第91頁至第92頁、第97頁至第99頁、第105頁至第109
     頁）。
  ㈦原告與被告餐廳於109年6月5日在臺北市政府勞動局進行勞資
    爭議調解，因兩造未有共識而調解不成立（見本院卷第93頁
    至第95頁）。
四、本院之判斷：
　㈠兩造間非屬僱傭關係：
　⒈按勞工指受雇主僱用從事工作獲致工資者，勞動契約指約定
    勞雇關係而具有從屬性之契約，勞動基準法第2條第1款、第
    6款定有明文。又按勞雇關係中之勞工是在從屬關係下為雇
    主提供勞務，通常具有人格從屬性及經濟從屬性；人格從屬
    性是指勞工提供勞務之時間、地點及方式須服從雇主指揮監
    督，並使用雇主提供之設備，親自履行，不得擅自使用代理
    人，不服從者須受懲戒；經濟從屬性是指勞工非為自己之營
    業勞動，而是為雇主之營業勞動，僅提供勞務換取工資，不
    承擔雇主營業之風險。勞務給付契約是否屬於勞動契約，應
    就個案事實及整體契約內容，按其類型特徵，依勞務給付者
    對於受領者之從屬性程度高低判斷之（參見大法官會議釋字
    740號解釋之理由書）。
　⒉原告主張兩造間存有僱傭關係，然為被告所否認，並以前詞
    置辯，經查：　
　⑴原告王韻涵係在被告餐廳擔任琴師，負責鋼琴伴奏，而原告
    王韻涵本於自身專業提供鋼琴伴奏之方式、內容，均不受被
    告之拘束，且原告王韻涵無法至被告餐廳為鋼琴伴奏時，可
    請他人代班乙情，有原告王韻涵與被告餐廳總經理陳彥伶之
    LINE對話紀錄翻拍畫面可佐（見本院卷第439頁），亦為兩
    造所不爭執，況被告餐廳給付原告王韻涵之報酬金額每月不
    固定，端視原告完成工作之天數而定，被告餐廳就原告王韻
    涵未到之日亦無庸給付報酬，有原告王韻涵之銀行帳戶交易
    明細可考，堪認原告王韻涵與被告餐廳間係著重於一定工作
    之完成後，按次計算報酬，兩造間實欠缺勞動契約特有之人
    格上、組織上及經濟上從屬性。
　⑵原告曹偲瑀係在被告餐廳擔任公關，負責陪同客人飲酒、聊
    天及唱歌等，而原告陳淑怡、陳懿柔、張文敏均在被告餐廳
    擔任服務人員，即俗稱之「公主」，除陪同消費客人飲酒、
    聊天、玩遊戲外，尚需清理環境、桌面，且原告曹偲瑀、陳
    淑怡、陳懿柔、張文敏等人於本院審理時亦自承：其等均為
    消費客人於用餐、飲酒時加以助興、與消費客人交際，並提
    供桌邊服務，如倒酒、點歌、舀湯、夾菜、整理桌面、倒煙
    灰缸、折毛巾等，負責撫慰消費客人心靈，且在消費客人談
    生意過程中，充當緩和劑，讓消費客人愉快談生意，努力使
    消費客人受到關懷或關注，應合消費客人之話題，表現自身
    風趣之一面等語（見本院卷第260頁至第261頁），堪認原告
    曹偲瑀、陳淑怡、陳懿柔、張文敏等人係本於自身專業提供
    消費客人上開服務內容，並不受被告拘束，有自行裁量並決
    定處理事務之方法，而非單純機械性提供勞務之勞工；況原
    告曹偲瑀、陳淑怡、陳懿柔、張文敏等人服務消費客人收取
    小費，被告餐廳從未介入亦未抽成，顯見原告曹偲瑀、陳淑
    怡、陳懿柔、張文敏等人係為自己取得報酬而工作，並非為
    被告餐廳工作，兩造間實欠缺勞動契約特有之人格上、組織
    上及經濟上從屬性。
　⑶又原告固主張被告餐廳有為其等投保勞健保，且原告上下班
    需打卡，遲到每分鐘扣薪10元，當日未到班將扣除當日薪資
     ，除原告王韻涵、曹偲瑀外，其餘原告皆須統一穿著被告
    餐廳所提供之制服，足見被告餐廳對原告之工作有指揮監督
    及懲戒之權責等語，並提出原告之勞工保險被保險人投保資
    料表及薪資明細等件影本為證。然兩造間契約關係之性質為
    何 ，應就契約實質內容及是否具備人格上、經濟上及組織
    上從屬性等節以為判斷，不得僅以被告餐廳曾為原告投保勞
    健保 ，即謂兩造間為僱傭關係；另原告雖有因遲到而遭被
    告餐廳扣除報酬之情形，惟原告係定時至被告餐廳提供勞務
    ，以服務至被告餐廳消費之客人，則原告提供勞務之時數直
    接影響被告餐廳為消費客人提供服務之人數、時數，並與計
    算原告之報酬相關，故被告餐廳要求原告按時提供勞務，並
    紀錄其等上下班時間以利核算報酬，自屬當然，尚難以此遽
    認被告餐廳對原告有為懲戒之情形；又原告於本院審理時亦
    自承：原告工作時就是穿著禮服，確實沒有著統一訂製之制
    服等語（見本院卷第471頁），並有被告所提出之照片6幀存
    卷可憑（見本院卷第457頁至第461頁），是原告陳淑怡、陳
    懿柔、張文敏工作時亦非著統一訂製之制服乙節甚明，至原
    告嗣後所提出之照片（見本院卷第479頁、第481頁），其上
    雖有原告與他人著相同禮服之情形，惟前揭照片無顯示拍攝
    時間，亦無法分辨拍攝之地點及在場之人是否為被告餐廳人
    員，無從據此採為有利於原告之認定，是原告前揭主張尚非
    有據，不足採信。
　㈡原告請求給付部分：
　⒈工資差額、資遣費、預告工資及補提繳勞工退休金等部分：
    原告主張被告餐廳於109年2月1日至同年5月20日有短付如附
    表所示之工資差額，及未給付資遣費、預告工資，並未依勞
    退條例規定提繳勞工退休金至原告之勞工退休金個人專戶等
    語，然被告餐廳已按原告完成工作之情形給付報酬，有原告
    之薪資明細及銀行帳戶交易明細表存卷可參，且兩造間非屬
    僱傭關係，業如前述，是兩造間自無勞基法、勞退條例及民
    法僱傭等規定之適用，被告即無依前開規定連帶給付如附表
    所示之工資差額、資遣費、預告工資及補提繳勞工退休金之
    義務。
　⒉不當得利部分：原告主張兩造間曾約定將原應由被告餐廳負
    擔之百分之6勞工退休金提繳，逕由原告工資中扣除部分由
    原告負擔百分之3，此項約定因違反勞退條例之強制規定而
    無效，則被告餐廳受有上開不當得利等語，然被告無依勞退
    條例為原告提繳勞工退休金之義務，已如前述，又被告餐廳
    自原告每月報酬預扣百分之3金額後均已將上開金額提繳至
    原告之勞工退休金個人專戶內一情，有原告之已繳納勞工個
    人專戶明細資料可佐（見本院卷第113頁至第115頁、第119
    頁至第121頁、第135頁至第139頁、第143頁至第145頁、第1
    55頁至第159頁），且為原告所不爭執，堪認被告餐廳未受
    有任何利益，原告亦未受有損害無誤，故原告請求被告連帶
    給付如附表所示之不當得利金額自屬無據。
五、綜上所述，原告依民法第179條、第482條、第486條、勞基
    法第16條、第17條、第23條第1項、勞退條例第6條第1項、
    第11條第1項、第2項、第12條、第14條、第31條第1項等規
    定，請求被告連帶給付原告各如附表所示之合計應給付金額
    暨遲延利息，並補提繳如附表所示之應補提繳勞工退休金，
    均無理由，應予駁回。
六、本件判決之基礎已臻明確，兩造其餘攻擊防禦方法、主張舉
    證，於判決結果不生影響，無逐一審究之必要，末此敘明。
七、訴訟費用負擔之依據：民事訴訟法第78條。
中　　華　　民　　國　　111 　年　　8 　　月　　15　　日
                    勞動法庭  法　官　翁偉玲
以上正本係照原本作成。
如對本判決上訴，須於判決送達後20日內向本院提出上訴狀。如
委任律師提起上訴者，應一併繳納上訴審裁判費。
中　　華　　民　　國　　111 　年　　8 　　月　　15　　日
                              書記官　陳信宏
附表：原告請求被告給付金額一覽表（元：新臺幣）
編號 原告 任職日 職稱 資遣費 預告工資 不當得利 工資差額 合計應給付金額 應補提繳勞工退休金  １ 王韻涵 93年11月間 琴師 41萬6016元 5萬2002元 18萬3069元 12萬8670元 83萬1759元 26萬874元  ２ 曹偲瑀 97年5月1日 公關 83萬5002元 13萬9167元 14萬1121元 43萬9454元 169萬3911元 59萬4358元  ３ 陳懿柔 103年12月10日 服務人員 15萬6837元 5萬7909元 5萬4903元 15萬413元 47萬7971元 9萬7212元  ４ 張文敏 91年11月27日 服務人員 63萬7470元 6萬3747元 15萬3360元 16萬1481元 107萬9805元 20萬4286元  ５ 陳淑怡 105年8月15日 服務人員 13萬4526元 7萬1747元 3萬4542元 18萬2445元 49萬5007元 8萬1074元